臺灣高等法院民事判決　　　　　　　　 95年度重上字第580號
上　訴　人　甲○○
訴訟代理人　林復宏律師
　　　　　　林紹源律師
被　上訴人　第一商業銀行股份有限公司
法定代理人　丙○○
訴訟代理人　戊○○
上列當事人間請求清償借款事件，上訴人對於中華民國95年9月
25日臺灣臺北地方法院95年度重訴字第838號第一審判決提起上
訴，本院於96年7月24日言詞辯論終結，判決如下：
    主      文
上訴駁回。
第二審訴訟費用由上訴人負擔。
原判決所命之給付，上訴人如以新臺幣玖佰拾貳萬肆仟捌佰肆
拾柒元為被上訴人預供擔保後，得免為假執行。
    事實及理由
一、被上訴人主張：原審共同被告正勝工程股份有限公司（以下
    簡稱正勝公司）於民國94年9月5日邀同上訴人為連帶保證人
    (正勝公司先於91年12月17日邀原審共同被告乙○○、闕佑
    儒、為連帶保證人，另於94年9月5日邀原審共同被告李五富
    為連帶保證人，以上正勝公司、乙○○、闕佑儒、李五富經
    原審判決敗訴，未聲明不服而告確定)，約定上訴人就正勝
    公司對被上訴人所負一切債務，由上訴人在新臺幣（下同）
    12,000,000元為限額與正勝公司連帶負全部償付之責任。而
    正勝公司早於93年9月17日即簽立借據向被上訴人借款25,00
    0,000元，約定借款期間自93年9月17日起至95年3月20日止
    ，利息按被上訴人公告之基準利率加年率2.98%機動計算（
    請求時為年息6.65%），借款本金之償付，共分9期，每2個
    月為1期，自94年1月17日起按期平均攤還，遲延履行時，除
    仍按上開利率計息外，逾期在6個月以內者，按上開利率10%
    ，逾期在6個月以上者，按上開利率20%加計違約金，並約定
    如未依約清償，喪失期限利益，視同全部到期。詎正勝公司
    自94年9月21日起即未依約繳款，迭經催討無效，尚欠本金9
    ,324,847 元及利息與違約金（以下簡稱系爭借款債務），
    迄未清償，依雙方上開約定，正勝公司即喪失期限利益，債
    務視同全部到期。而上訴人為連帶保證人，自應負連帶清償
    責任。爰依連帶保證之法律關係，請求上訴人與原審共同被
    告連帶給付被上訴人9,324,847元，及自94年9月21日起至清
    償日止，按年息百分之6.65計算之利息，並自94年10月22日
    起至95年4月21日止，按上開利率百分之十，自95年4月22日
    起至清償日止，按上開利率百分之二十計算之違約金。原審
    判決被上訴人勝訴。上訴人不服，提起本件上訴。對上訴人
    之上訴，聲明：上訴駁回。
二、上訴人則以：正勝公司因急需貸款，上訴人始臨時受託擔任
    其向被上訴人借款之連帶保證人，與被上訴人合意以「94年
    9月5日對保當日撥款」作為上訴人同意簽定保證書之解除條
    件，如對保當日確有撥款之事實，解除條件不成就，上訴人
    當負保證人責任，反之，如對保當日被上訴人未撥款，則解
    除條件成就，系爭保證契約當然失效。另上訴人係因相信被
    上訴人經理「當日撥款」之承諾而同意擔任保證人，如被上
    訴人事後反悔否認，則被上訴人先前之口頭承諾，顯係以詐
    欺手段而騙取上訴人擔任保證人之承諾，上訴人自得撤銷保
    證契約之意思表示。然因被上訴人未於上訴人對保當日撥款
    ，上訴人即次日偕同原審被告李五富至被上訴人銀行要求退
    保，為被上訴人拒絕，事隔20多天之後，被上訴人才撥款予
    正勝公司，嗣正勝公司將所借款項領取一空，卻未清償本件
    債務，故上訴人自不負連帶保證責任云云。上訴聲明：(一)原
    判決關於命上訴人給付部分廢棄。(二)上開廢棄部分，被上訴
    人於第一審之訴及假執行均駁回。(三)如受不利判決，願供擔
    保請准宣告假執行。
三、本件被上訴人主張前揭事實，業據其提出保證書、約定書、
    借據及承諾書、申請書、授信條件變更批覆書、存摺內頁、
    借款餘額查詢單、放款攤還及收息紀錄查詢單等件為證（見
    原審卷第8頁、第14頁、第54頁至第56頁、本院卷第51頁至
    第53頁），其主張核與上開證物相符，且為上訴人所不爭執
    （見本院卷第44頁反面)，堪信為真。被上訴人請求上訴人
    就系爭債務負連帶保證責任，惟為上訴人所否認，並以前揭
    情詞置辯，則本件首應審酌者厥為(一)系爭連帶保證契約是否
    附有解除條件？(二)上訴人得否撤銷連帶保證之意思表示？
  (一)系爭連帶保證契約是否附有解除條件
  1.上訴人抗辯稱其與被上訴人合意以被上訴人在94年9月5日對
    保當日提高撥款成數予原審被告正勝公司，作為上訴人同意
    簽訂保證書之條件，但被上訴人並未依約在對保當日撥款，
    上訴人得要求退保，故上訴人不負連帶保證人責任云云。惟
    為被上訴人所否認，並主張正勝公司因於94年8月間發生財
    務困難、退票情事，遂向被上訴人申請暫不對正勝公司扣款
    ，經被上訴人總行批覆提高扣款成數，並加徵原審被告李五
    富、上訴人之足額保證書後，再予資金融通核貸，被上訴人
    並未同意上訴人退保等語。
  2.關於系爭連帶保證契約附解除條件乙節，上訴人雖聲請訊問
    證人林傑忠及劉智仁，惟證人林傑忠證稱：「陳經理到正勝
    的辦公室南京東路五段九二號七樓，說如果有增加兩位連帶
    保證人，就會把扣住的錢，撥下來，一筆工程款兩百多萬元
    ，壹筆四百多萬是履約保證的四分之一，所以兩筆合起來六
    百多萬元。…（次日是否有找你與李五富到一銀要求退保，
    退出連帶保證人？）我與被告甲○○、李五富先生及羅先生
    四個人。我去了之後有事情就先就離開，他們現場講什麼我
    不在場，但去之前我知道是要講退保的事情，他們回來之後
    有轉述李五富有說不退保就要向經理開槍，把經理嚇到了，
    我們事後有代表公司去向經理道歉」（見原審卷第44頁至第
    45頁），證人己○○證稱：「我與一銀丁○○經理協調工程
    保證金給我們的成數要高一點，一銀經理陳要求要提供連帶
    保證人，我找被告李五富、被告甲○○擔任連帶保證人，他
    們要求對保完當天要撥款，陳經理有口頭同意，但是後來沒
    有當天撥款，隔天他們兩位就到公司來要求我陪他們到一銀
    。被告李五富有對丁○○做威脅恐嚇的行為，我有勸他們，
    後來一銀有將工程保證金依加保證人的成數撥款給正勝，但
    是於兩三周後才撥款，正勝其他的債權人將這筆錢拿走，連
    帶保證人反而沒有拿到。因為一銀撥款時被告乙○○有權決
    定錢要交給誰，他雖然知道被告做連帶保證人一銀才會提高
    成數撥款，但是他沒有把錢交給連帶保證人」（見原審卷第
    58頁反面）。是依上開證人所述，上訴人為連帶保證契約時
    ，丁○○雖有口頭表示要當天撥款（此為證人丁○○所否認
    ，此部分詳如后述），但兩造並未約定如當天未撥款予正勝
    公司，則連帶保證契約失其效力之意思合致，即雙方並未以
    之為連帶保證契約附解除條件之附款至明。至上訴人於翌日
    前往被上訴人公司請求退保，乃其所為連帶保證契約生效後
    ，得否撤銷或終止之問題，惟斷難據此遽謂系爭連帶保證契
    約附有當天撥款之解除條件。
  3.證人即負責正勝公司借款貸放業務之被上訴人城東分行經理
    丁○○證稱：「那天對保，但沒有說當天放款，不可能當天
    放款，要申請總行許可，我沒有這個權限。我們改成事業群
    ，分行沒有權限，要送總行，縱使送壹佰萬元，也有送總行
    。（正勝公司）九十三年就借款，但是有退票，所以變更條
    件，九十四年九月五日再對保，因為他們有退票，是否會繼
    續施作工程，不知道，為了擔保應收帳款，所以請被告正勝
    工程股份有限公司找保證人，以確保還款來源。…國工局應
    該給正勝的工程款要撥入正勝的備償專戶，正勝要分期償還
    給原告的款項扣除後，剩餘的會撥給正勝。國工局有壹筆撥
    款兩百四十幾萬，扣掉應償還原告的四成及利息，所以剩餘
    壹佰四十幾萬有撥給正勝。…退保是後來的事情，我們不同
    意，因為被告加保後我們才同意被告分期償還，只扣部分款
    項」、「正勝工程股份有限公司於93年9月承攬交通部國工
    局『大鵬灣風景區○○道路』之工程，他們有在我們銀行用
    『大鵬灣風景區○○道路工程』合約借2500萬，這是用工程
    合約借，將來用工程應收款陸續攤還，這是工程款直接匯到
    我們的專戶，這個部分國工局有同意，這個工程款直接匯到
    我們的備償專戶，後來到94年8月正勝公司開給下包、原物
    料廠商的支票陸續發生退票，所以我們要增加保證，…正勝
    公司表示有一筆工程，國工局已經驗收，有2,486,803元會
    撥進來，依照合約約定，原來是有分期利益，若有債信不良
    ，就會視為全部到期，就會喪失期限利益，我們要進行保全
    程序，…9月2日這筆錢確實有進來，正勝公司表示要我們不
    要扣那麼多，但因為我們還有900多萬債權，正勝公司表示
    要增加保證人甲○○、李五富。正勝公司已經債信不良，原
    來就是應收帳款25％充還，因正勝公司的下游廠商也沒有拿
　　到錢，他們也要求銀行不要在備償專戶裡面扣款成數那麼多
　  ，若我們不要扣成數那麼高，正勝公司就有錢給下包，我們
    也體恤下包，在增加人保的範圍，我們就向總行申請，總行
    也批示同意，但要增加人保及增加攤還成數為40％，因為正
    勝公司已經退票82張，不要喪失期限利益，所以才增加甲○
    ○、李五富的保證書」（見原審卷第43頁反面至第44頁、本
    院卷第75 頁反面至第76頁）。參酌正勝公司邀其下包廠商
    聯義營造企業有限公司、神寶工程有限公司前於94年8月24
    日向被上訴人出具申請書記載：「本公司為使工程順利完工
    ，以自有資金支應，惟至今因資金不足造成支票存款不足而
    退票，為求大鵬灣國家風區○○○道路工程第CH-03標順利
    進行，本公司與廠商自救委員會達成協議同意繼續未完成工
    作。…本公司於　貴行開立帳號：000-00-000000號，戶名
    ：正勝工程股份有限公司之備償借款專戶。因目前資金調度
    較為困難，希　貴行同意該備償借款專戶自94年8月至94年
    11 月暫不扣款」（見原審卷第54頁），且上訴人於96年9月
    5日完成上訴人對保手續後，被上訴人嗣於94年9月14日將變
    更授信條件向區中心核示結果：「借戶尚有未註銷退票紀錄
    ，爰每次應收款項入帳金額提高為40%償還本金，並應密切
    注意工程入帳及追蹤後續財務情形審慎辦理，適時採取因應
    措施以維債權。餘照所請辦理」（見原審卷第55頁），足見
    正勝公司因已債信不良，被上訴人為擔保應收帳款之清償，
    乃要求加保，而上訴人為使被上訴人繼續由備償專戶順利撥
　　款予正勝公司，始允諾擔任系爭借款之連帶保證人。惟姑不
  　不論上訴人擔任連帶保證人之緣由為何，丁○○於上訴人對
    保當日並未與上訴人就連帶保證契約附當天撥款之解除條件
    至明。上訴人抗辯連帶保證契約附有當日撥款之解除條件云
    云，要無足取。
  (二)上訴人得否撤銷連帶保證之意思表示？
  1.按被詐欺而為意思表示者，依民法第92條第1項之規定，表
    意人固得撤銷其意思表示，惟主張被詐欺而為表示之當事人
    ，應就此項事實負舉證之責任（最高法院44年台上字第75號
    判例意旨參照）。又民法上之詐欺，必詐欺行為人有使他人
    陷於錯誤之故意，致該他人基於錯誤，而為不利於己之意思
　　表示者，始足當之。倘詐欺行為人欠缺主觀之詐欺故意，縱
  　該他人或不免為錯誤之意思表示，仍與詐欺之法定要件不符
    ，無容其依民法第92條第1項規定撤銷意思表示之餘地。
  2.上訴人主張其於94年8月5日因相信被上訴人經理丁○○當日
    撥款之承諾而同意擔任系爭借款之連帶保證人，而被上訴人
    卻反悔否認，則被上訴人先前口頭承諾，顯係以詐欺手段而
    騙取上訴人擔保之承諾，上訴人乃於94年9月6日前往被上訴
    人公司要求退保時，即已撤銷為連帶保證之意思表示云云。
  3.上訴人所舉前開事實，固舉證人林傑忠、己○○、乙○○為
    證。而證人林傑忠證稱：「（我在一銀簽連帶保證書，陳經
    理是否有提到我簽保證書，當天就可撥款650萬元？）有。
　　陳經理到正勝的辦公室南京東路五段九二號七樓，說如果有
  　增加兩位連帶保證人，就會把扣住的錢，撥下來，一筆工程
    款兩百多萬元，壹筆四百多萬是履約保證的四分之一，所以
    兩筆合起來六百多萬元…。我與被告甲○○、李五富先生及
    羅先生四個人。我去了之後有事情就先就離開，他們現場講
    什麼我不在場，但去之前我知道是要講退保的事情，他們回
    來之後有轉述李五富有說不退保就要向經理開槍，把經理嚇
    到了，我們事後有代表公司去向經理道歉」。證人己○○證
    稱：「我找被告李五富、被告甲○○擔任連帶保證人，他們
    要求對保完當天要撥款，陳經理有口頭同意」（見原審卷第
    58頁反面），惟此不惟已為證人丁○○所認，且依被上訴人
    銀行作業模式，丁○○完成上訴人對保手續後猶須檢呈授信
    條件變更批覆書送區域中心批核，有該批覆書在卷可參（見
    原審卷第55頁），丁○○斷無可能承諾於上訴人對保手續完
    成後立即當天撥款，證人林傑忠、己○○前開陳證已非無疑
    。況倘依前開證人陳證丁○○固有口頭承諾當天撥款，惟上
    訴人為連帶保證之意思表示，係因正勝公司出現財務危機，
    為使被上訴人順利撥款予正勝公司俾以清償小包之工程款，
    乃追加上訴人為連帶保證人，已如前述，故上訴人為連帶保
    證之意思表示顯非出自於丁○○施以當日撥款之詐欺手段，
    致使上訴人發生錯誤而為連帶保證之意思表示，揆諸前開說
    明，核與民法第92條第1項之規定不符。至證人乙○○就上
    訴人為連帶保證人之情事，證稱均不知情（見本院卷第62頁
    ）。故上訴人據以主張其所為連帶保證意思表示係受丁○○
    詐欺而翌日前往被上訴人公司退保撤銷該意思表示，要無所
    據，無從准許。
四、另按保證人與債權人約定就債權人與主債務人間所生一定債
    之關係範圍內之不特定債務，預定最高限額，由保證人保證
    之契約，學說上稱為最高限額保證。此種保證契約如定有期
    間，在該期間內所生約定範圍內之債務，不逾最高限額者，
    均為保證契約效力所及；如未定期間，保證契約在未經保證
    人依民法第754條規定終止或有其他消滅原因以前，所生約
    定範圍內之債務，亦同。故在該保證契約有效期間內，已發
    生約定範圍內之債務，縱因清償或其他事由而減少或消滅，
    該保證契約依然有效，嗣後所生約定範圍內之債務，於不逾
    最高限額者，債權人仍得請求保證人履行保證責任。本件上
    訴人於94年9月5日出具之保證書記載：「連帶保證人甲○○
    今向被上訴人保證正勝公司對被上訴人所負之一切債務以本
    金12,000,000元正為限額，願與正勝公司連帶負全部償付之
    責任。…保證人並願遵守左列各條款：第1條：本保證書所
    稱一切債務，係指債務人於現在（含過去所負現在尚未清償
    ）及將來對被上訴人所負之借款、票據、墊款、保證、損害
    賠償及其他債務。第2條：債務人不履行債務時，保證一經
    被上訴人通知，應即將保證金額及其利息、遲延利息、違約
    金、損害賠償金、各項費用及代負款項等，立即照數代為清
    償。」（見原審卷第8頁），核其性質，係未定期間之最高
    限額保證，其被保證之主債務在當事人約定範圍內並無須為
    現實具體決定之必要，只須預定最高限額即可，將來可發生
    之債務亦可作為保證之主債務。是依上開保證書之約定，上
    訴人即應在12,000,000元之最高限額內，對主債務人即正勝
    公司現在及將來對被上訴人所負之債務，負連帶保證責任。
    因之，正勝公司於上訴人擔任連帶保證人前即已向被上訴人
    借貸系爭借款，此係上訴人為連帶保證時已發生之債務，自
    為該連帶保證契約所擔保之債權範圍內，縱如上訴人於翌日
    終止連帶保證契約，亦僅係就正勝公司嗣後對被上訴人所發
    生之債務，不負連帶保證責任而已。則本件正勝公司就系爭
    借款既未依約清償，尚欠本金9,324,847元，及自94年9月21
    日起至清償日止，按年息百分之6.65計算之利息，並自94年
    10月22日起至95年4月21日止，按上開利率百分之十，自95
    年4月22日起至清償日止，按上開利率百分之二十計算之違
    約金，已如前述，而正勝公司所欠債務金額復未逾12,000,
　　000元之最高限額，上訴人自應依連帶保證契約負清償責任
  　。上訴人抗辯其已於為連帶保證意思表示後翌日即94年9月6
    日為終止之意思表示，自不負系爭借款債務之連帶保證責任
    云云，自不足採信。
五、綜上所述，上訴人抗辯其所為連帶保證契約附有當日撥款之
    解除條件，及其於翌日撤銷、終止連帶保證契約，就系爭借
    款已不負連帶保證責任云云，均不足採。從而，被上訴人依
    連帶保證之法律關係，請求上訴人與原審共同被告連帶給付
    9,324,847元，及自94年9月21日起至清償日止，按年息百分
    之6.65計算之利息，並自94年10月22日起至95年4月21日止
    ，按上開利率百分之十，自95年4月22日起至清償日止，按
    上開利率百分之二十計算之違約金，為有理由，應予准許。
    原審判命上訴人如數給付，於法並無不合。上訴意旨指摘原
    判決不當，請求廢棄改判，為無理由，應予駁回。又上訴人
    聲請供擔保請免為假執行宣告，爰酌定相當擔保免為假執行
    宣告。
六、本件事證已明，兩造其餘攻擊防禦方法及未經援用之證據，
    經本院審酌後，核與本件之結論，不生影響，爰不一一贅述
    ，附此敘明。
七、據上論結，本件上訴為無理由，依民事訴訟法第449條第1項
    、第78條、第463條、第392條第2項，判決如主文。
中　　華　　民　　國　　96　　年　　8 　　月　　 7　　日
                    民事第十一庭
                        審判長法　官   鄭雅萍
                              法　官   薛中興
                              法　官   蘇芹英
正本係照原本作成。
如不服本判決，應於收受送達後20日內向本院提出上訴書狀，其
未表明上訴理由者，應於提出上訴後20日內向本院補提理由書狀
（均須按他造當事人之人數附繕本）上訴時應提出委任律師或具
有律師資格之人之委任狀；委任有律師資格者，另應附具律師資
格證書及釋明委任人與受任人有民事訴訟法第466條之1第1項但
書或第2項（詳附註）所定關係之釋明文書影本。
中　　華　　民　　國　　96　　年　　8 　　月　　7 　　日
　　　　　　　　　　　　　　　書記官   林初枝
附註：
民事訴訟法第466條之1（第1項、第2項）：
對於第二審判決上訴，上訴人應委任律師為訴訟代理人。但上訴
人或其他法定代理人具有律師資格者，不在此限。
上訴人之配偶、三親等內之血親、二親等內之姻親，或上訴人為
法人、中央或地方機關時，其所屬專任人員具有律師資格並經法
院認為適當者，亦得為第三審訴訟代理人。
